臺灣高等法院刑事判決
110年度上訴字第2724號
上  訴  人  臺灣桃園地方檢察署檢察官
被      告  蕭琮穎



選任辯護人  邢建緯律師
            官厚賢律師
被      告  蕭彤安


選任辯護人  吳秀娥律師(法扶律師)          
上列上訴人因被告洗錢防制法等案件，不服臺灣桃園地方法院10
9年度金訴字第128號，中華民國110年6月17日第一審判決（起訴
案號：臺灣桃園地方檢察署108年度偵字第19132號），提起上訴
，本院判決如下：
    主  文
上訴駁回。
    理  由
一、公訴意旨略以：被告蕭彤安、蕭琮穎（原名蕭勝杰）均可預
    見自不詳他人處收取不詳來源之款項，再將款項兌換為虛擬
    貨幣後交付不詳他人，可能因此幫助他人從事詐欺取財行為
    而用以處理犯罪所得，使警方追查無門，竟猶基於違反洗錢
    防制法及幫助他人實施詐欺取財之不確定故意，先由不詳詐
    騙集團成員於民國107年12月5日，以臉書帳號自稱「Leonel
     Robinson Williams」之人，假意與告訴人李雅雯交往，在
    取得告訴人信任後，於108年1月30日下午1時許，以手機網
    路通訊軟體向告訴人誆稱：因急需現金，無法等候匯款，要
    求告訴人準備新臺幣（未載明幣別者，下同）1,548,000元
    及美金1萬元，會有人與其聯繫取款等語，致告訴人陷於錯
    誤，依該詐騙集團成員之指示準備上開款項後，不詳詐騙集
    團成員即以網路通訊軟體指派被告蕭彤安與告訴人聯繫取款
    ，被告蕭彤安遂於108年1月30日下午3時許，前往桃園火車
    站附近之便利商店，親自向告訴人收取上開款項。嗣不詳詐
    欺集團成員知悉被告蕭彤安取款成功後，即於108年1月31日
    10時39分，透過網路通訊軟體聯繫曾於網路刊登販售虛擬貨
    幣廣告之被告蕭琮穎，並與被告蕭琮穎議定當面以現金交換
    虛擬貨幣之總金額及時間後，再行指派被告蕭彤安前往換幣
    ，被告蕭彤安遂於108年1月31日22時30分許，至臺北市○○區
    ○○○路000號，預先扣除報酬6,000元後，將現金款項1,548,0
    00元及美金1萬元，交予被告蕭琮穎，被告蕭琮穎收受後再
    將等值之虛擬貨幣USDT共50,323顆轉至詐騙集團成員所指定
    之電子錢包地址內，進而掩飾上開犯罪所得。嗣告訴人無法
    聯繫自稱「Leonel Robinson Williams」之人，始知受騙。
    因認被告蕭彤安、蕭琮穎均違反洗錢防制法第2條第2款而涉
    犯同法第14條第1項之洗錢罪及刑法第30條第1項、第339條
    第1項之幫助詐欺取財等罪嫌。
二、按犯罪事實應依證據認定之，無證據不得認定犯罪事實；又
    不能證明被告犯罪者，應諭知無罪之判決，刑事訴訟法第15
    4條第2項、第301條第1項分別定有明文。再按事實之認定，
    應憑證據，如未能發現相當證據，或證據不足以證明，自不
    能以推測或擬制之方法，為裁判基礎；且認定不利於被告之
    事實須依積極證據，苟積極證據不足為不利於被告事實之認
    定時，即應為有利於被告之認定；另認定犯罪事實所憑之證
    據，雖不以直接證據為限，間接證據亦包括在內，然無論直
    接證據或間接證據，其為訴訟上之證明，須於通常一般之人
    均不致有所懷疑，而得確信其為真實之程度者，始得據之為
    有罪之認定，倘其證明尚未達到此一程度，而有合理之懷疑
    存在，無從使事實審法院得有罪之確信時，即應由法院為諭
    知被告無罪之判決（最高法院40年台上字第86號、30年上字
    第816號、76年台上字第4986號判例意旨參照）。又犯罪事
    實之認定，係據以確定具體的刑罰權之基礎，自須經嚴格之
    證明，故其所憑之證據不僅應具有證據能力，且須經合法之
    調查程式，否則即不得作為有罪認定之依據。倘法院審理之
    結果，認為不能證明被告犯罪，而為無罪之諭知，即無前揭
    第154條第2項所謂「應依證據認定」之犯罪事實之存在。因
    此，同法第308條前段規定，無罪之判決書只須記載主文及
    理由。而其理由之論敘，僅須與卷存證據資料相符，且與經
    驗法則、論理法則無違即可，所使用之證據亦不以具有證據
    能力者為限，即使不具證據能力之傳聞證據，亦非不得資為
    彈劾證據使用。故無罪之判決書，就傳聞證據是否例外具有
    證據能力，本無須於理由內論敘說明（最高法院100年度台
    上字第2980號判決意旨參照）。　
三、公訴意旨認被告蕭彤安、蕭琮穎涉犯幫助詐欺取財、違反洗
    錢防制法等罪嫌，係以被告蕭彤安、蕭琮穎於警詢、偵查中
    之供述、證人即告訴人李雅雯於警詢及偵查中之證述、告訴
    人與被告蕭彤安所簽立之領款簽收單2張、被告蕭琮穎與暱
    稱「蕭彤佳」之人之通訊軟體微信（下稱微信）對話紀錄擷
    取圖片、被告蕭彤安與暱稱「Eric Lee」之人之通訊軟體Wh
    at's App（下稱What's App）對話紀錄擷取圖片各1份為據
    。
四、訊據被告蕭彤安固坦承於108年1月30日下午5時許，在址設
    桃園市○○區○○路00號之全家便利超商桃園站前店，向告訴人
    取得現金1,548,000元及美金1萬元後，復自告訴人所交付之
    前揭現金款項中，預先扣除真實姓名年籍不詳、暱稱「Eric
     Lee」之人（下稱「Eric Lee」）欲被告蕭彤安留下自用之
    6,000元後，再將餘款（下稱本案款項）於108年1月31日晚
    間11時許，至被告蕭琮穎位於臺北市○○區○○○路000號2樓之
    辦公室，交付與被告蕭琮穎等事實，惟堅決否認幫助詐欺取
    財或洗錢犯行，辯稱：我當時跟「Eric Lee」是以男女朋友
    互稱。雖然行為當時心裡覺得有些疑惑，但我還是完全信任
    「Eric Lee」。整個過程是因為「Eric Lee」有求於我，我
    在能力範圍內幫助他，並聽從他的指示。至於被告蕭琮穎拿
    到錢之後，會做怎麼樣的處理，我完全不清楚。我自始至終
    都沒有想要騙人，所以沒有犯罪的意圖。我也是被「Eric L
    ee」所騙等語。被告蕭彤安之辯護人則辯護稱：被告蕭彤安
    實際上係遭「Eric Lee」所詐騙，被告蕭彤安長期罹患精神
    疾病，且社會經驗缺乏，亦是低收入戶，亦提供自己的帳戶
    供使用，主觀上並無幫助詐欺、洗錢之犯意。另訊據被告蕭
    琮穎固坦承有與真實姓名年籍不詳、微信暱稱為「蕭彤佳」
    之人（下稱「蕭彤佳」）以微信聯繫，並於108年1月31日晚
    間11時許，在其址設臺北市○○區○○○路000號2樓之辦公室內
    ，收受被告蕭彤安所交付之本案款項後，再將等值之比特幣
    兌換為等值之USDT後，轉至「蕭彤佳」所指定之電子錢包地
    址內等事實，惟亦堅詞否認幫助詐欺取財或洗錢犯行，辯稱
    ：我只是單純進行比特幣買賣等語。被告蕭琮穎之辯護人則
    辯護稱：被告蕭琮穎與「蕭彤佳」談買賣虛擬貨幣的細節時
    ，有看到被告蕭彤安之證件資料，並交給警方查證，並未製
    作斷流。且被告蕭琮穎將現金款項兌換為虛擬貨幣並轉至「
    蕭彤佳」所指定之電子帳戶內，交易過程符合交易常規。況
    我國法律並未規範私人間進行虛擬貨幣交易前須為何種確認
    始可進行販售，被告蕭琮穎亦不知悉本案款項係屬詐欺所得
    等語。經查：
　㈠就被告蕭彤安部分：
　⒈告訴人因誤信真實姓名年籍不詳、社群網站Facebook暱稱「L
    EONEL ROBINSON WILLIMS」（下稱「LEONEL ROBINSON WILL
    IMS」）之詐欺者，並開始與「LEONEL ROBINSON WILLIMS」
    以男女朋友相稱。於108年1月30日下午1時許，因「LEONEL 
    ROBINSON WILLIMS」向告訴人訛稱急需現金，無法等候匯款
    ，要求告訴人準備現金1,548,000元及1萬元美金，將會有人
    聯繫告訴人，而請告訴人將所提領之款項交付與該人（即被
    告蕭彤安）等語，告訴人即與被告蕭彤安於當日下午5時許
    ，約定在前揭全家便利商店桃園站前店碰面，告訴人將所準
    備之前揭現金款項交付與被告蕭彤安後，雙方並於告訴人之
    要求下互相填寫領款簽收單，被告蕭彤安於該簽收單上填寫
    自身之真實身分年籍資料，並依告訴人之要求而讓告訴人拍
    攝己身正面照片1張，告訴人與被告蕭彤安即各自離去。嗣
    告訴人因另依「LEONEL ROBINSON WILLIMS」要求，於108年
    3月12日匯款完畢後，即無法再連絡上「LEONEL ROBINSON W
    ILLIMS」，始察覺遭詐騙等情，業據證人即告訴人於警詢、
    偵查中指訴明確（偵卷第51～54、96～98頁），核與被告蕭彤
    安於警詢、偵查、原審自陳確有於前開時、地，與告訴人碰
    面並向告訴人取款、簽寫收據、讓告訴人拍攝照片等語相符
    （偵卷第12、105～106頁、原審審金訴字卷第126頁、金訴字
    卷第170～172頁），並有載有被告蕭彤安真實姓名、年籍資
    料之領款簽收單與告訴人於該日所拍攝之被告蕭彤安之照片
    各1紙在卷可佐（偵卷第78頁），足證告訴人確實受詐騙，
    並依該人指示交付前揭現金款項與被告蕭彤安之事實。
　⒉本案雖可懷疑被告蕭彤安遭「Eric Lee」感情詐騙而陷於錯
    誤，而依指示向告訴人領取上開款項，但無法形成幫助詐欺
    之確信：
　⑴被告蕭彤安供稱：前幾任男友均係透過網路交友認識，而其
    於107年12月7日透過交友軟體Tinder認識「Eric Lee」，對
    方宣稱自己是新加坡與法國混血兒，且居住於法國里昂。期
    間2人相談甚歡，其遂對該人產生情愫，並互以男女朋友相
    稱，因而對該人產生一定信任。且因前幾任男友均係透過網
    路交友認識，在未曾見面時即開始交往，故對本次與「Eric
     Lee」亦是在雙方未曾見面前即互相以男女朋友相稱乙節，
    並無覺得有何可疑之處。且本案案發當時因認「Eric Lee」
    為男朋友，故基於對「Eric Lee」之信任，即在「Eric Lee
    」要求其幫忙時，在能力範圍內幫忙「Eric Lee」等語，業
    據被告蕭彤安提出雙方自107年12月8日起至108年2月28日間
    之What's App對話紀錄擷取圖片在卷為憑（偵卷第202～325
    頁）。觀諸上開對話內容，「Eric Lee」係以親暱之詞語「
    Honey 」稱呼被告蕭彤安，並邀請被告蕭彤安到法國與「Er
    ic Lee」同遊。又以不要因為過去的創傷懲罰自己等語，安
    慰甫因與前男友分手而對愛情感到失望之被告蕭彤安，並提
    及：我很快就會到妳面前擁抱妳；我會給妳真誠的愛，並好
    好地珍惜妳；我喜歡妳，我很快就會與妳見面，希望與妳一
    起去其他很棒的地方；我願意當妳小孩的繼父；我很快就會
    把妳帶到法國與我一起生活；好好保重自己，因為我真的喜
    歡妳；妳偷走了我的心；如果未來能夠一起有我們的小孩，
    我會很開心；我非常地愛你；我永遠都不想跟妳說再見；妳
    當然已經是我的家人了，因為妳將會在我現在與未來的生命
    中與我一起；親愛的妳值得真正的快樂，而我要成為妳的幸
    福；自從妳進入我的生命，妳震撼了我的世界，每當我躺在
    床上，我都又多夢到妳一次，我只想要與妳相伴我們的餘生
    ，當我睜開眼時，我要妳在我身邊，當我晚上要上床睡覺時
    ，我要感覺到妳的手臂抱著我，妳是我生命中的真愛等，可
    見彼此間之情誼顯然並非普通朋友程度。而「Eric Lee」對
    被告蕭彤安多所關心、安撫，佐以被告蕭彤安於107年間甫
    與同居8年之前男友分手，造成其感情創傷，確有可能與「E
    ric Lee」透過網路保持相當時間聯繫，因而使其產生雙方
    確實已在交往之感覺，對於「Eric Lee」要求其幫忙等需求
    及說詞，皆全然信任而未多質疑。
　⑵且觀被告蕭彤安自107年12月間至108年1月間，陸續依照「Er
    ic Lee」之請求，以欲支付予供應商之款項需要被告蕭彤安
    幫忙保管為由，而提供被告蕭彤安兒子之銀行帳戶予「Eric
     Lee」匯入款項，再依照「Eric Lee」之指示將款項匯出至
    其他銀行帳戶內之情，有前開What's App對話紀錄擷取圖片
    在卷可按（偵卷第271～302頁），堪認被告蕭彤安因相信「E
    ric Lee」確實因工作之需，始對「Eric Lee」所提出之請
    求，均不疑有他而予以協助。本案「Eric Lee」於108年1月
    30日，再次向被告蕭彤安表示緊急需要其協助取款，其即於
    同日下午5時許，在前開全家便利商店桃園站前店與告訴人
    碰面取款，並依告訴人之要求，將其真實姓名年籍資料毫無
    保留簽寫在告訴人所提出之領款簽收單上，並由告訴人拍攝
    其正面照片1張後，協助「Eric Lee」將款項交付予指定之
    人。衡諸被告蕭彤安在告訴人所準備之領款簽收單上寫下己
    身之真實姓名與年籍資料，交付與告訴人留存，復經告訴人
    之要求而讓告訴人拍攝正面照片1張，此有領款簽收單1紙及
    告訴人所拍攝之被告蕭彤安正面照片1張在卷可按（偵卷第7
    8頁），益徵被告對「Eric Lee」之信任甚深，始多次在對
    方提出請求時予以協助。況若被告蕭彤安確為詐騙集團之一
    員，應會試圖隱匿真實身分，而非讓告訴人拍攝自己之正面
    照片，復留下真實姓名年籍資料，徒增遭查緝之風險。是被
    告蕭彤安確實有可能係因為相信「Eric Lee」有意與其交往
    ，而在「Eric Lee」提出請求時，於能力範圍內予以幫助，
    並於「Eric Lee」要求其代為取款、再將款項交付予他人時
    ，仍予完成。再者，若被告蕭彤安有幫助詐欺或洗錢之犯意
    ，應會將款項再交付予他人，並欣然接受報酬。然被告蕭彤
    安於收受告訴人前開款項後，於「Eric Lee」多次要求其將
    款項攜至香港或中國時，多次表示拒絕，並向「Eric Lee」
    表示自己第一次拿這麼多錢，壓力很大，希望「Eric Lee」
    自己到臺灣來處理或找其他人協助。又於「Eric Lee」向其
    表示要其自所取得之款項中拿6,000元買東西給小孩吃時，
    其第一時間反應卻是向「Eric Lee」詢問原因，並表示該筆
    款項不是「Eric Lee」稱欲用來向供應商購買原料之金錢，
    若取走6,000元則是否還足夠購買原料？「Eric Lee」尚於
    對話中向被告蕭彤安表示可以放心拿走6,000 元而不用擔心
    其他事情，被告蕭彤安始依「Eric Lee」之要求而自該款項
    中取用6,000元，而全無提及是否日後確實可獲得其他更多
    報酬乙情，益徵被告蕭彤安於為本案行為時，對於其是否可
    因幫助「Eric Lee」而拿到任何金錢全然不在乎，自始至終
    均係基於與「Eric Lee」間之感情，因相信「Eric Lee」而
    為上揭行為，尚難認被告蕭彤安有何藉由本案行為以資牟利
    之意圖。是被告蕭彤安所辯其為本案行為時，均係基於與「
    Eric Lee」為男女朋友以及對「Eric Lee」之信任，始在自
    己能力範圍所及之內協助「Eric Lee」，並無過多懷疑等語
    ，尚非無據。
　⑶至被告蕭彤安有於被告蕭琮穎之共同經營虛擬貨幣買賣之夥
    伴黃翔飛，詢問被告蕭彤安所交付之該筆款項資金來源為何
    時，保持沈默，並於黃翔飛問被告蕭彤安「不能說是不是？
    」時，被告蕭彤安則以點頭之姿勢代替回答等節，核與證人
    即同案被告蕭琮穎於原審準備程序中陳述情節大致相符（原
    審金訴字卷第143頁），並為被告蕭彤安所不否認。被告蕭
    彤安就此則辯稱：我當時並不知道這筆款項是詐欺所得，因
    為我完全不知道這筆錢的用途與來源，我也不知道該怎麼回
    答，所以我才會點頭。因為當時我跟「Eric Lee」是以男女
    朋友相稱，我完全信任「Eric Lee」，也相信「Eric Lee」
    不會傷害我，所以我才會向被告蕭琮穎索取收據並要求被告
    蕭琮穎提供國民身分證讓我拍照等語（原審金訴字卷第260
    、265～266頁）。查被告蕭彤安雖於原審一度自白公訴意旨
    所指之犯行，惟被告蕭彤安自始至終均稱不知該筆款項係屬
    詐欺贓款乙情，業於警詢、偵查、原審及本院審理中均陳述
    明確（偵卷第13、106頁、原審審金訴字卷第126～127頁、金
    訴字卷第169、265頁、本院卷第190頁），是被告蕭彤安此
    部分所述前後一致，要無瑕疵可指，應屬可信。又被告蕭彤
    安於原審審理中雖對於「Eric Lee」是否有交代伊「不能對
    被告蕭琮穎說太多」，表示已經不復記憶等語在卷（原審金
    訴字卷第272～273頁），惟自被告蕭彤安與「Eric Lee」之W
    hat's App對話紀錄擷取圖片可知，「Eric Lee」於囑託被
    告蕭彤安將本案款項交付與被告蕭琮穎之過程中，並無對被
    告蕭彤安稱「不要對被告蕭琮穎說太多」等語或類此話語（
    偵卷第311～321頁）。且被告蕭彤安於「Eric Lee」表示該
    筆款項是工作所需，故需被告蕭彤安協助時，被告蕭彤安亦
    真誠對「Eric Lee」表示：我會將你的工作當成是我的工作
    一樣地對待等語明確（偵卷第317頁）。足認被告蕭彤安於
    為本案行為時，係相信其所為僅係為了協助「EricLee」處
    理工作事務，而對於本案款項可能涉及不法乙節，毫不知悉
    。再衡諸被告蕭彤安於前開與「Eric Lee」之對話紀錄中，
    多次向「Eric Lee」表示這筆錢金額太大，讓其壓力很大而
    不知所措等情，已如前述，則被告蕭彤安於被問及該筆款項
    來源為何時，不知如何回答，並於對方再度詢問「不能說是
    不是」時，因不知如何回答而只能點頭回應乙節，亦無違常
    情，要難僅據此為被告蕭彤安不利之認定。又被告蕭彤安雖
    於偵查中自陳：我只知道「Eric Lee」是要把這筆錢轉到國
    外去等語（偵卷第106頁），惟「Eric Lee」一開始即係要
    求被告蕭彤安直接坐飛機將該筆款項攜至中國或香港，嗣被
    告蕭彤安表示因家中尚有老母與幼兒而拒絕後，「Eric Lee
    」復要求被告蕭彤安將該筆款項分批匯至國外銀行，有前開
    被告蕭彤安與「Eric Lee」之What's App對話紀錄擷取圖片
    在卷可佐（偵卷第30～33頁），故堪信「把錢轉到國外」僅
    係被告蕭彤安因信任「Eric Lee」，始依據「Eric Lee」所
    傳送之訊息，而認知該筆款項依照「Eric Lee」之計畫將被
    轉匯至國外。是被告蕭彤安縱認知本案款項將被轉匯至國外
    ，亦係基於對「Eric Lee」之信任而相信其說詞，即難僅據
    被告蕭彤安前開自陳：我只知道「Eric Lee」是要把這筆錢
    轉到國外去等語，而逕對被告蕭彤安為不利之認定。
　⑷綜上所述，被告蕭彤安可能因遭「Eric Lee」佯為男女交往
    取得信任後，復虛捏因工作急需被告蕭彤安協助取款，致被
    告蕭彤安不疑有他、陷於錯誤，而依「Eric Lee」之指示為
    之。是被告蕭彤安雖曾於原審自白犯行，然就被告蕭彤安本
    案中依「Eric Lee」指示進行取款、再行交付與被告蕭琮穎
    等舉動，公訴人未能提出積極證據，證明被告蕭彤安具有幫
    助詐欺取財或洗錢等不法情事。本院無從就被告被訴部分形
    成有罪之確信，本於無罪推定原則，自應為被告無罪之諭知
    。
  ㈡就被告蕭琮穎部分：
　⒈按金融機構及指定之非金融事業或人員應依洗錢與資恐風險
    及業務規模，建立洗錢防制內部控制與稽核制度；其內容應
    包括下列事項：防制洗錢及打擊資恐之作業及控制程序；金
    融機構及指定之非金融事業或人員對於達一定金額以上之通
    貨交易，除本法另有規定外，應向法務部調查局申報；辦理
    融資性租賃、虛擬通貨平台及交易業務之事業，適用本法關
    於金融機構之規定；第二項辦理融資性租賃、虛擬通貨平台
    及交易業務事業之範圍、第三項第五款指定之非金融事業或
    人員，其適用之交易型態，及得不適用第九條第一項申報規
    定之前項各款事業或人員，由法務部會同中央目的事業主管
    機關報請行政院指定，洗錢防制法第6條第1項第1款、第9條
    第1項、第5條第2項、第4項分別定有明文。是洗錢防制法雖
    將「虛擬通貨平台」納入該法關於「金融機構」之規範適用
    範圍，然就「虛擬通貨平台」適用之交易型態及相關規範。
    嗣行政院於本案發生後之110年4月7日始以院臺法字第11001
    67722號令發布：「一、依洗錢防制法第五條第四項規定為
    以下之指定：㈠洗錢防制法第五條第二項所定辦理虛擬通貨
    平台及交易業務事業之範圍，指為他人從事下列活動為業者
    ：⒈虛擬通貨與新臺幣、外國貨幣及大陸地區、香港或澳門
    發行之貨幣間之交換。⒉虛擬通貨間之交換。⒊進行虛擬通貨
    之移轉。⒋保管、管理虛擬通貨或提供相關管理工具。⒌參與
    及提供虛擬通貨發行或銷售之相關金融服務。㈡虛擬通貨指
    運用密碼學及分散式帳本技術或其他類似技術，表彰得以數
    位方式儲存、交換或移轉之價值，且用於支付或投資目的者
    。但不包括數位型式之新臺幣、外國貨幣及大陸地區、香港
    或澳門發行之貨幣、有價證券及其他依法令發行之金融資產
    。㈢金融機構及指定之非金融事業或人員從事第1項活動者，
    分別依其所屬之中央目的事業主管機關所定洗錢防制相關規
    定辦理。二、本令自中華民國一百十年七月一日生效。」乃
    是依「洗錢防制法」第5條第4項指定同條第2項所稱虛擬通
    貨平台及交易業務事業之範圍，合先敘明。
　⒉次者，原審就USDT（USD Token，Tether，亦稱泰達幣）於我
    國法下應如何定性乙節，曾函詢金融監督管理委員會，該會
    函覆：中央銀行前於102年12月30日與本會共同發布新聞稿
    ，說明比特幣並非貨幣，而屬高度投機之「虛擬商品」。鑑
    於USDT與比特幣同屬運用密碼學及分散式帳本技術等類似技
    術之虛擬通貨，故其性質亦為「虛擬商品」等語，有金融監
    督管理委員會109年11月12日金管銀法字第1090229888號函1
    份在卷可佐（原審金訴字卷第109～111頁）。是USDT於我國
    法下應定義為「虛擬商品」。再原審就我國法規目前是否允
    許私人自行以新臺幣匯兌、買賣USDT乙節函詢金融監督管理
    委員會，該會略覆以：該會目前並無對於比特幣或相類似於
    比特幣的虛擬貨幣之法律規定或相關規範等語，亦有金融監
    督管理委員會109年10月6日金管銀法字第1090145476號函與
    電話查詢紀錄表各1份附卷可稽（原審金訴字卷第27～28、31
    ～32頁）。原審再函詢我國洗錢防制法之主管機關即法務部
    ，目前我國法對於私人自行以新臺幣匯兌、買賣「USDT」是
    否有任何規範乙節，經該部略覆以：藉由USDT所從事之相關
    行為，如涉及證券交易法、期貨交易法等法規所定之金融特
    許業務，須經金融監督管理委員會（下稱金管會）核准。查
    USDT並非金管會核准發行之金融商品，相關交易服務業者亦
    非金管會核准設立之機構，故其匯兌、買賣行為，非屬金管
    會所轄金融法規之規範範疇，爰尚無法提供相關資料等語，
    有法務部109年12月15日法檢字第10900206950號函暨附件在
    卷可佐（原審金訴字卷第117～120頁）。是自上開函文可知
    ，在案發時，我國對私人自行以新臺幣匯兌、買賣USDT之行
    為，並無何相關法規可資規範上開行為。
　⒊查被告蕭琮穎確有因「蕭彤佳」主動以微信與其聯繫，詢問
    被告蕭琮穎「你好是否有賣幣」，經被告蕭琮穎回覆以「我
    自己之前炒幣，想把幣換成現金」。雙方談妥交易方式後，
    「蕭彤佳」則稱「我請我妹妹去跟你做交易，我人在大陸」
    ，並傳送所欲換幣之現金金額、被告蕭彤安之國民身分證照
    片1張與行動電話號碼予被告蕭琮穎，「蕭彤佳」並稱「這
    是我妹妹（即指被告蕭彤安），我有交代他」等語。待被告
    蕭彤安攜帶本案款項，於上揭時間、地點，抵達被告蕭琮穎
    之辦公室後，被告蕭琮穎則傳送「我跟你妹妹碰面了，清點
    中」、「清點正確」、「麻煩提供收幣地址」等語予「蕭彤
    佳」，「蕭彤佳」則直接傳送一組以英文與數字組成之電子
    錢包地址予被告蕭琮穎，待被告蕭琮穎完成「蕭彤佳」所指
    定之交易後，即將虛擬貨幣平台上操作交易完成之擷取畫面
    傳送予「蕭彤佳」。其後被告蕭彤安請求被告蕭琮穎提供國
    民身分證供被告蕭彤安拍照、並簽寫收據與被告蕭彤安，均
    經被告蕭琮穎應允等節，核與被告蕭彤安於警詢、偵查、原
    審中所證述內容大致相符（偵卷第13、106頁、原審金訴字
    卷第127頁、金訴字卷第172～173頁），且為被告蕭琮穎所不
    否認，並有被告蕭琮穎與「蕭彤佳」之微信對話紀錄擷取圖
    片1份、被告蕭琮穎所書寫之收據暨被告蕭琮穎之國民身分
    證照片1張在卷可按（偵卷第9～10、21頁），均堪認屬實。
    惟前開事證，僅能證明告訴人遭真實姓名年籍不詳之詐欺者
    詐騙，而依指示將現金款項交付與被告蕭彤安，被告蕭彤安
    再依「Eric Lee」之要求，將款項交付與被告蕭琮穎，被告
    蕭琮穎則依照「蕭彤佳」之要求，將前開現金兌換為USDT並
    轉入「蕭彤佳」所指定之電子錢包地址之事實。至於被告蕭
    琮穎究竟有無違反洗錢防制法及幫助他人實施詐欺取財之不
    確定故意，則尚無從依上開證據認定之。
　⒋又被告蕭琮穎確有私人進行虛擬貨幣買賣乙節，有被告蕭彤
    安所提出之名片2張在卷可佐（偵卷第21頁），且為被告蕭
    琮穎於警詢、偵查、原審中陳明在卷（偵卷第4、115頁、原
    審審金訴字卷第94頁、金訴字卷第143、290頁）。可見被告
    蕭琮穎辯稱：我有在網路虛擬貨幣買賣平台「火幣」上刊登
    賣虛擬貨幣的廣告，我有在買賣虛擬貨幣乙情，所言非虛，
    應為可信。又自前開被告蕭琮穎與「蕭彤佳」之微信對話紀
    錄與被告蕭琮穎於原審陳述可知（偵卷第9～10頁、原審金訴
    字卷第143 頁），被告蕭琮穎所販售者實為「比特幣」，而
    本案被告蕭琮穎買賣比特幣之內容與營運情況，係因其先前
    炒幣，因而有多餘之比特幣欲換成現金，始私下以現金進行
    兌換、買賣比特幣之交易。且被告蕭琮穎在經「蕭彤佳」提
    出買幣之需求與金額後，迄至被告蕭彤安將現金款項確實交
    付與被告蕭琮穎，並經被告蕭琮穎清點金額確定無誤並與「
    蕭彤佳」確認後，被告蕭琮穎始將本案款項由現金兌換為等
    值之比特幣，再藉由虛擬貨幣交易平台，將前開比特幣兌換
    為等值之USDT，再轉入「蕭彤佳」所指定之電子錢包地址內
    ，此有被告蕭琮穎與「蕭彤佳」之微信對話紀錄擷取圖片1
    份在卷可證（偵卷第9～10頁）。復查卷內並無證據足資認定
    被告蕭琮穎除進行比特幣、USDT之買賣外，尚有獲得其他報
    酬、或係以顯不相當之比例賣出比特幣，而有顯然悖於交易
    常情之處。再者，被告蕭琮穎就將現金兌換為比特幣、USDT
    之時間，均係待至被告蕭彤安確實交付現金並經被告蕭琮穎
    清點無誤後，始依「蕭彤佳」之指示，將所兌換之虛擬貨幣
    轉入「蕭彤佳」所指定之電子錢包地址內，則被告蕭琮穎所
    為，與一般操作虛擬貨幣買賣者之常情並無不同。是被告蕭
    琮穎所辯：只是單純進行比特幣買賣，未有洗錢或幫助詐欺
    犯行等語，應屬有據。
　⒌至被告蕭琮穎雖未就被告蕭彤安之身分及所交付款項來源詳
    加確認是否為不法所得，惟「蕭彤佳」既已自稱係本案被告
    蕭彤安之姊姊，並傳送被告蕭彤安之國民身分證與被告蕭琮
    穎，以取信被告蕭琮穎，且本案交付現金與被告蕭琮穎之人
    亦確為被告蕭彤安無訛，即與「蕭彤佳」向被告蕭琮穎所述
    欲買幣、將請「蕭彤安」去交付現金等節，均無不符，則被
    告蕭琮穎於為本案行為時，並未再次詳加確認被告蕭彤安之
    身分，亦無何悖於常理之處。又被告蕭琮穎雖未對被告蕭彤
    安所交付款項之來源詳加確認，惟案發時，我國對於私人自
    行以現金兌換、買賣USDT之行為，目前並無法規詳加規範前
    開行為。況被告蕭琮穎僅係租用一辦公室，以供買方交付現
    金，再透過賣方即被告蕭琮穎操作虛擬貨幣交易平台，將前
    開現金兌換為等值虛擬貨幣之方式，經營虛擬貨幣買賣，則
    被告蕭琮穎所為，與前開洗錢防制法所規範之「虛擬通貨平
    台」，顯屬有間。是自難執此遽為被告蕭琮穎不利之認定。
    另被告蕭琮穎之同辦公室之黃翔飛詢問被告蕭彤安本案款項
    來源為何時，被告蕭彤安保持沈默，黃翔飛接續問被告蕭彤
    安「不能說是不是」時，被告蕭彤安則因不知如何回答而點
    頭等節，已如前述。惟就被告蕭琮穎是否確知被告蕭彤安於
    黃翔飛詢問「不能說是不是」時表示「點頭」乙節，業據證
    人蕭彤安於原審審理中證稱：當時都是對方主管（即黃翔飛
    ）在跟我對話，我跟被告蕭琮穎沒什麼講到話等語在卷（原
    審金訴字卷第262頁）。則被告蕭琮穎是否確有看見被告蕭
    彤安於黃翔飛詢問「不能說是不是」時表示「點頭」乙情，
    即屬有疑。且縱被告蕭琮穎知悉被告蕭彤安對於金額來源以
    點頭表示「不能說」乙情，對被告蕭琮穎而言，僅得認為其
    知悉被告蕭彤安不願說出本案款項之來源，尚難認定其因此
    「知悉」或「可得預見」本案款項為詐欺或其他不法所得。
    是尚難執此遽認被告蕭琮穎可知悉或可得預見本案款項可能
    係屬詐欺或其他不法所得，而有公訴意旨所指之違反洗錢防
    制法之洗錢及幫助他人實施詐欺取財之不確定故意。
　⒍再就本案被告蕭彤安將本案款項交付與被告蕭琮穎之過程，
    業據證人蕭彤安於原審證稱：「Eric Lee」只有給我電話要
    我跟對方聯絡，並把錢交給對方，並沒有提到把錢交給對方
    的用途為何，也沒有告訴我對方姓名為何。後來我跟對方聯
    絡，直到看到被告蕭琮穎的國民身分證我才知道被告蕭琮穎
    的真實姓名。我第一次跟被告蕭琮穎聯絡時，我只有說「是
    不是有人跟你們聯絡，要來跟我拿錢」，但對方跟我說他無
    法到臺東，要我自己去臺北。後來我跟對方就只有在電話中
    確認要交付的金額，我們並沒有提到這筆錢是「Eric Lee」
    請我拿給對方、或是這筆錢是向告訴人李雅雯所取得等這些
    事情。我跟被告蕭琮穎見面時，是我們互相看到彼此的時候
    就是互相拿著手機在說話，所以我們不用多說什麼就能確認
    對方身分。我在將款項交付給被告蕭琮穎之過程中，並沒有
    提到是「Eric Lee」要我來的，我也不清楚將款項交付給被
    告蕭琮穎後續會如何處理。我把錢交給被告蕭琮穎後，被告
    蕭琮穎也有依照我的要求書寫收據，並將他的國民身分證讓
    我一起拍照。從向告訴人取款、我將款項交付給被告蕭琮穎
    、最後我離開被告蕭琮穎辦公室的過程中，我都不知道該筆
    款項將被兌換為USDT，整個過程我就只是依照「Eric Lee」
    之要求把錢交給被告蕭琮穎。在我於被告蕭琮穎辦公室之期
    間內，我也沒有聽到被告蕭琮穎提及這筆錢將被如何使用以
    及這筆錢之來源為何等語明確（原審金訴字卷第252～272頁
    ）。足認被告蕭彤安將現金款項交付與被告蕭琮穎之過程中
    ，被告蕭彤安僅係依照「Eric Lee」之請求將本案款項交給
    被告蕭琮穎，被告蕭琮穎亦僅係因微信中「蕭彤佳」要求買
    幣，而在清點金額無誤後，即將本案款項兌換為比特幣後再
    兌換為USDT並轉入「蕭彤佳」所指定之電子錢包地址內，過
    程中亦無何積極證據足認被告蕭琮穎確知本案款項係詐欺所
    得或其他不法來源，亦無其他違反交易常情之處。況若被告
    蕭琮穎係參與本案對告訴人為詐騙犯行之一員，應會試圖隱
    匿真實身分，而無可能於參與幫助詐欺或洗錢犯行時，讓被
    告蕭彤安拍攝己身之國民身分證正面照片，徒增遭緝獲之風
    險。是被告蕭琮穎確實可能因相信「蕭彤佳」確係單純欲向
    其買幣，而在確認所交付本案款項之人（即被告蕭彤安）與
    所交付之金額均與「蕭彤佳」所稱之情相符後，即將本案款
    項由現金兌換為等值之比特幣，再藉由虛擬貨幣交易平台將
    其所有之比特幣兌換為USDT，並轉入「蕭彤佳」所指定之電
    子錢包地址內，復於被告蕭彤安要求書寫收據且提供國民身
    分證時均應允。益徵被告蕭琮穎就本案款項為詐欺所得、以
    及利用其所使用之虛擬貨幣交易平台進行虛擬貨幣兌換，恐
    將遮斷金流致使檢警難以查緝該筆詐欺款項等節，公訴人均
    未能提出積極證據證明被告蕭琮穎主觀上確有認知，即難遽
    認被告蕭琮穎具有幫助詐欺取財之不確定故意及洗錢故意。
　⒎綜上，被告蕭琮穎於本案中因「蕭彤佳」主動以微信聯繫，
    聲稱要買幣，而被告蕭琮穎於確認被告蕭彤安與所交付之金
    額，與「蕭彤佳」所指定交付現金之人與金額均比對無誤後
    ，即將本案款項由現金兌換為等值之比特幣，再藉由虛擬貨
    幣平台將比特幣兌換為等值之USDT等舉動，公訴人未能提出
    積極證據，證明被告蕭琮穎具有幫助詐欺之不確定故意或洗
    錢等不法情事，本院無從就被告被訴部分形成有罪之確信，
    本於無罪推定原則，自應為被告無罪之諭知。
五、駁回上訴之理由：
　㈠原判決已詳予論述對被告二人蕭彤安、蕭琮穎為無罪諭知之
    理由，核無不當。
　㈡檢察官上訴意旨略以：
　⒈就被告蕭彤安部分，其於偵查時曾陳稱：男友Eric要伊去跟
    告訴人拿錢時，是說這筆錢是Robinson的錢，Robinson委託
    他的朋友即告訴人拿給伊…與告訴人見面時，告訴人有詢問
    伊是負責什麼項目，伊因為不知道她講什麼就也沒有回答…
    與被告蕭琮穎見面時，在場另一人有詢問這是什麼錢、你們
    做什麼職業等等，伊因為也不知道就也沒有什麼回答，對方
    說不能說是不是，我就點點頭…Eric交代伊不要跟告訴人說
    太多，之前伊有跟Eric吵過架，他叫伊不要問太多事情等語
    ；另於原審準備程序中自陳：當時Eric不停的要求伊去拿錢
    ，及把錢交付給別人，伊有對他生氣…Eric說這筆錢很緊急…
    當伊拿到告訴人交付給伊的一大筆金錢時，心理確實覺得有
    點奇怪，為什麼這麼多錢不用匯款的，而要伊親自來取款…
    既然Eric很急著需要這筆錢，為什麼不是由告訴人直接匯款
    …伊承認幫助詐欺及洗錢罪嫌等語。就被告蕭彤安前開供詞
    相互勾稽即可推知，被告蕭彤安主觀上就該素未謀面之外國
    男友Eric多次要求其向他人取款已覺有異，然知悉此為不能
    問太多、不能深究之事情，是以在面對告訴人或被告蕭琮穎
    及其真實姓名年籍不詳之同事詢問問題時，其明知有異，但
    為避免遭拆穿或查獲之風險，因而保持沉默；且對於Eric雖
    表示該筆款項有時效上之急迫性，反強要被告蕭彤安舟車勞
    頓遠從基隆至桃園向告訴人取款後，再返回臺東住處，隔日
    從臺東攜帶上開款項至臺北找被告蕭琮穎交付款項，反耗時
    耗力更擔負鉅款遭竊或遺失的風險，所為顯與常情不符，被
    告蕭彤安應早知有異。是縱使被告蕭彤安並非直接明知Eric
    所為詐騙犯行之細節或具體内容，然而就其所為可能係非合
    法正當之取款及洗錢行為難謂毫無認識。是以被告蕭彤安因
    而於上開原審準備程序及後續之審理程序中，自白並認罪，
    承認其主觀上早已感覺異常，而懷疑其可能遭Eric利用而有
    洗錢及幫助詐欺之不確定故意乙情，實屬當然，當已成立詐
    欺及洗錢之幫助犯。原審竟率認被告蕭彤安因遭感情詐欺而
    無不法認識之可能，忽略被告蕭彤安實有縱使遭感情詐欺亦
    同時對其所為有幫助詐欺及洗錢之不確定故意之可能，實有
    論理上之跳躍，有違論理法則及經驗法則。
　⒉就被告蕭琮穎部分，依被告蕭彤安於偵查、準備程序及審理
    中一致證稱：伊依照要求攜帶本案款項至被告蕭琮穎之臺北
    辦公室，現場有伊、被告蕭琮穎及對方主管，對方主管問伊
    金錢來源為何、做什麼職業時，伊沒有回答，對方主管就問
    伊「不能說是不是」，伊就點點頭…過程中被告蕭琮穎均無
    確認伊的身分、姓名…伊有要求被告蕭琮穎提供身分證及收
    據，但對方要求不要外流等語，堪認被告蕭琮穎及其同事主
    觀上對此筆款項可能無合法正當之來源有所認識，因而得主
    動理解被告蕭彤安無法透露此筆款項之來源及個人真實職業
    ，故不為任何確認，更要求被告蕭彤安不得將其等之資訊外
    流，以避免遭查緝之風險，顯係有其等協助被告蕭彤安所為
    之上開行為可能涉及不法之主觀認識。被告蕭琮穎既有上開
    認識，更知協助將此筆款項轉換為虛擬貨幣後交付他人後則
    可能生成金流斷點致警方追緝無門，仍為本件犯行，當已違
    反洗錢防制法罪嫌等為由，指摘原判決不當。
　㈢查：就被告蕭彤安部分，被告蕭彤安確實有可能因遭「Eric 
    Lee」佯為男女交往取得信任後，復虛捏因工作急需其協助
    取款，致其不疑有他，陷於錯誤而依「Eric Lee」之指示向
    告訴人進行取款、再行交付與被告蕭琮穎。然被告蕭彤安既
    因輕忽而受騙始相信「Eric Lee」之言詞而為其取款，即難
    認存有幫助詐欺及洗錢犯行，且無證據證明被告蕭彤安具有
    幫助詐欺不確定故意或洗錢等不法情事。就被告蕭琮穎部分
    ，被告蕭琮穎於本案中因「蕭彤佳」主動以微信聯繫，聲稱
    要買幣，而於確認被告蕭彤安與所交付之金額，與「蕭彤佳
    」所指定交付現金之人與金額均比對無誤後，即將本案款項
    由現金兌換為等值之比特幣，再藉由虛擬貨幣平台將比特幣
    兌換為等值之USDT，自難以被告蕭琮穎未主動確認被告蕭彤
    安此筆款項來源及個人真實職業等，遽認被告蕭琮穎有檢察
    官上訴意旨所指違反洗錢防制法罪嫌。況且，被告2人若是
    有公訴意旨所指之犯行，被告蕭彤安向告訴人收取預定款項
    後，應不會與告訴人相互簽收收據，並書寫留下被告蕭彤安
    己身之真實姓名年籍、地址資料，甚而留下其身分證字號於
    其上，並拍攝自己之正面照片供告訴人留存；而被告蕭彤安
    將上開款項交付與被告蕭琮穎，被告蕭琮穎亦應不會提供自
    己之國民身分證拍照留存，並簽寫收據，以增高遭查緝之風
    險，與一般犯罪之人極力隱匿其真實身分不同，顯悖於常情
    ，故無法以幫助詐欺及洗錢罪相繩，業經本院剖析論述如前
    。檢察官上訴係對原審依職權所為之證據取捨以及心證裁量
    ，反覆爭執，惟依檢察官所提出之各項證據，尚無法達於通
    常一般之人均不致有所懷疑，而得確信其為真實之程度，而
    不足認定被告2人涉有幫助詐欺及洗錢等犯行，已如前述，
    檢察官並未進一步提出其他積極證據以實其說，所言無從推
    翻原審之認定，其上訴難認為有理由，應予駁回。
據上論斷，應依刑事訴訟法第368條，判決如主文。 
本案經檢察官張羽忻提起公訴，檢察官張家維提起上訴，檢察官
吳慧蘭到庭執行職務。
中　　華　　民　　國　　110 　年　　11　　月　　23　　日
                  刑事第七庭    審判長法　官  孫惠琳
                                      法　官  連雅婷
                                      法　官  張育彰
以上正本證明與原本無異。
被告不得上訴。　
檢察官如不服本判決，應於收受送達後20日內向本院提出上訴書
狀，惟須受刑事妥速審判法第9條限制。其未敘述上訴之理由者
，並得於提起上訴後20日內向本院補提理由書(均須按他造當事
人之人數附繕本)「切勿逕送上級法院」。
刑事妥速審判法第9條：
除前條情形外，第二審法院維持第一審所為無罪判決，提起上訴
之理由，以下列事項為限：
一、判決所適用之法令牴觸憲法。
二、判決違背司法院解釋。
三、判決違背判例。
刑事訴訟法第 377 條至第 379 條、第 393 條第 1 款之規定，
於前項案件之審理，不適用之。
                                      書記官  蔡麗春
中　　華　　民　　國　　110 　年　　11　　月　　23　　日